【裁判字號】    99,上易,589
【裁判日期】    990824
【裁判案由】    妨害自由
【裁判全文】
臺灣高等法院高雄分院刑事判決         99年度上易字第589號
上  訴  人
即  被  告  乙○○
上列上訴人因妨害自由案件，不服臺灣高雄地方法院99年度易字
第689 號中華民國99年5 月18日第一審判決（起訴案號：臺灣高
雄地方法院檢察署98年度偵字第25521 號），提起上訴，本院判
決如下：
    主  文
上訴駁回。
乙○○緩刑貳年。
    事  實
一、乙○○因擔任21世紀人力資源管理顧問有限公司與該公司員
    工鐘云妤、王莉雯、曾筱芩間所生勞資糾紛之調解委員，故
    與勞資雙方於民國98年2 月2 日上午在址設高雄縣鳥松鄉○
    ○村○○路117 號1 樓之高雄縣政府勞工局勞資糾紛協調處
    進行勞資爭議調解，因協調過程中勞資雙方多所爭執，乙○
    ○竟基於恐嚇危害安全之犯意，於同日上午11時許，向資方
    代表甲○○以台語恫稱：「如果妳再說下去，就要打妳」等
    語，以此加害身體之事恐嚇甲○○，致甲○○心生畏懼而危
    害於安全，經甲○○報警處理而悉上情。
二、案經甲○○訴由高雄縣政府警察局仁武分局移送臺灣高雄地
    方法院檢察署檢察官偵查起訴。
    理  由
壹、證據能力部分：
一、按被告以外之人於審判外之言詞或書面陳述，除法律有規定
    者外，不得作為證據，刑事訴訟法第159 條第1 項定有明文
    。證人甲○○、陳敏鳳於警詢中所為證述，業經被告於原審
    準備程序中爭執其證據能力，因證人甲○○、陳敏鳳已分別
    於本院及原審審理到庭具結為證，其證述之主要情節大致相
    符，亦無「為證明犯罪事實存否所必要者」之情形，並無刑
    事訴訟法第159 條之2 所定之例外情形，應無證據能力。
二、按被告以外之人於偵查中向檢察官所為之陳述，除顯有不可
    信之情況者外，得為證據，刑事訴訟法第159 條之1 第2項
    分別定有明文。被告乙○○於原審準備程序時固主張證人甲
    ○○、陳敏鳳於偵查中所為證述不具證據能力，然因證人甲
    ○○、陳敏鳳於98年11月3 日檢察官訊問時所為之證詞，業
    經具結在案，此有結文2 紙（見偵查卷第13、14頁）在卷可
    證，且被告並未具體指摘及舉證證明檢察官取得上開證詞之
    過程中有何「顯有不可信之情況」，是依上開規定，甲○○
    、陳敏鳳於偵查中之證詞均有證據能力。
三、次按被告以外之人於審判外之陳述，雖不符合同法第159 條
    之1 至第159 條之4 之規定，但經當事人於審判程序同意作
    為證據，法院審酌該言詞陳述或書面陳述作成時之情況，認
    為適當者，亦得為證據。當事人、代理人或辯護人於法院調
    查證據時，知有第159 條第1 項不得為證據之情形，而未於
    言詞辯論終結前聲明異議者，視為有前項之同意，刑事訴訟
    法第159 條第1 項，及第159 條之5 ，分別定有明文。查本
    判決下列所引用之各該被告以外之人於審判外之陳述，雖均
    屬傳聞證據，惟均經當事人於原審審理中表示無意見，而不
    予爭執，且迄至言詞辯論終結前亦未再聲明異議，本院審酌
    此等證據資料製作時之情況，尚無違法不當及證明力明顯過
    低之瑕疵，亦認為以之作為證據應屬適當，故揆諸前開規定
    ，應認前揭證據資料均例外有證據能力。
貳、實體方面：
一、訊據被告乙○○固供承其擔任勞資爭議調解委員，而於上揭
    時、地與勞資雙方進行協調，於過程中因不滿告訴人即資方
    代表甲○○之態度而發生爭執等情，惟矢口否認有何恐嚇危
    害安全之犯行，辯稱：伊當時並未以台語向告訴人恫稱：「
    如果妳再說下去，就要打妳」等語，而是說「妳來擔任資方
    代表，問妳什麼妳都不清楚，如果在外面會被打」（台語）
    ，伊沒有恐嚇之意云云。
二、經查：
  (一)被告係擔任本案勞資糾紛之調解委員，於上揭時、地與資方
    代表甲○○、陳敏鳳、莊其種以及勞方代表鐘云妤、王莉雯
    、曾筱芩等人進行勞資糾紛協調，並於過程中與甲○○發生
    爭執等情，此為被告所是認，亦據證人即當天擔任調解委員
    主席兼紀錄之吳邦鎮於偵查及原審審理時證述明確（見偵查
    卷第21頁、原審易字卷第56、57頁），核與證人鐘云妤、王
    莉雯、曾筱芩、陳敏鳳於原審審理時所為證詞相符（見原審
    易字卷第34、35、38、42、43、51、52頁），並有高雄縣政
    府99年4 月9 日府勞資字第0990085589號函所附21世紀人力
    資源管理顧問有限公司與鐘云妤等4 人勞資爭議第4 次調解
    會議紀錄1 份在卷可佐（見原審易字卷第45至50頁），此部
    分事實足堪認定。
  (二)關於被告於上揭時、地確有以台語向甲○○恫稱：「如果妳
    再說下去，就要打妳」等語一節，業經證人即告訴人甲○○
    於檢察官偵查中及本院審理中證述明確（見偵查卷第11頁、
    本院卷第26-27 頁）。又證人陳敏鳳於偵查中證稱：案發當
    天我在現場有聽見被告以台語對告訴人說要打她等語（見偵
    查卷第12頁），嗣於原審審理又證稱：協調會當天被告與甲
    ○○談及合約問題時發生激烈的口角爭執，爭執間被告就對
    甲○○說：「妳不要再講了，妳再講，我就把妳呆下去（台
    語）」，被告講這句話時我不記得有無其他動作，只記得被
    告態度很兇惡，後來甲○○有報警處理等語綦詳（原審易字
    卷第51至53頁），其所為有關被告有無出言恐嚇甲○○之證
    詞前後尚屬一致；另證人莊其種於原審審理時則到庭具結證
    稱：當天於協調會議現場是由人力銀行的代表負責與勞方代
    表對話，我已經忘記人力銀行代表的名字了，剛開始協調時
    ，被告好像對人力銀行的代表大聲咆哮，威脅的口氣也很多
    ，因事隔已久，我不知道講了些什麼，我記得被告好像有說
    「我要把妳呆下去」（台語），並且有把右手舉起來，後來
    人力銀行的代表好像有報警，警察有來等語（見原審易字卷
    第46至48頁），觀諸證人莊其種上開證詞，其中有關被告當
    天開會時之態度並非和善、被告如何以台語中表示「輕摑」
    之意之「呆」字恐嚇甲○○，以及甲○○曾報警，而警察亦
    到場瞭解情形等重要事項，均核與證人陳敏鳳上開證詞相符
    ，足認證人陳敏鳳、莊其種2 人於原審作證時，係將當時所
    見所聞如實陳述，堪認與事實相符而可採信，亦可見告訴人
    甲○○前開遭被告以言詞恐嚇之指訴為真實。
  (三)被告於偵查中、原審及本院審理中亦坦承當日當向甲○○稱
    ：「妳來擔任資方代表，問妳什麼都不清楚，如果在外面會
    被呆（意指教訓）」等語在卷，僅辯稱係出於好意云云（偵
    卷第12頁、原審審易卷第13頁、本院卷第28、29頁），惟告
    訴人僅係代表資方參與調解，無論其態度如何，何以因此將
    遭外界人士「教訓」？被告身為調解委員，不思定紛止爭，
    竟出言謂他人將行教訓告訴人云云，與其職責顯然欠缺合理
    之關連性，更難謂有何善意，被告此部分之辯解，顯係避重
    就輕之詞，不足採取，亦足認告訴人及證人陳敏鳳、莊其種
    2 人上開證述屬實。
  (四)又證人吳邦鎮於偵查中固證稱：對於當天有無聽到被告以台
    語說「如果妳再講下去，就要打妳」我不太有印象，因為當
    時我要負責記錄及影印資料，沒有很注意聽他們爭吵內容，
    甚至是甲○○後來有報警導致警察到場之事，我都是事後才
    知道，但我確定他們爭吵很嚴重等語（見偵查卷第20、21頁
    ），而於原審審理時亦證述：我於98年2 月2 日勞資爭議協
    調會議擔任主席兼紀錄，因往返會場及影印機之間，故未全
    程在場，當時雙方於過程中有爭吵，但因我僅專注於勞資爭
    議部分如何處理、會議紀錄如何記載，所以對雙方爭吵細節
    不是很清楚，我沒有印象有聽到被告對甲○○說「妳再講，
    我就把妳呆下去（台語）」等語（見原審易字卷第55至58頁
    ）。亦即，依證人吳邦鎮上開證詞，吳邦鎮當時既須往返會
    議室及放置影印機之處，並非全程皆在會議室，且其待在會
    議室期間，有時因思緒專注於勞資爭議之處理方式或會議紀
    錄如何記載等事項，而無暇顧及被告與甲○○間之爭執內容
    ，況被告亦自承曾向告訴人稱：「妳來擔任資方代表，問妳
    什麼都不清楚，如果在外面會被呆（意指教訓）」，已如上
    述，亦為吳邦鎮所不知，故縱使吳邦鎮表示其當天未聽見被
    告以上開言詞恐嚇甲○○，基於上開理由，仍無法作為對被
    告有利認定之依據。
  (五)又證人吳邦鎮於原審審理時明確證述：當天開會過程約1 、
    2 個小時，雙方是各坐在會議室一邊，大家是坐著開會，沒
    有人一直站著開會，該次會議快結束時有2 位警察到場，通
    常如果需動用警察，是由我們負責通知，當時我並未通知警
    察，我不知道警察為何會來，這種情形很少見，警察來時就
    站在後面，會議結束時各方要簽名，簽名後警察就問被告在
    哪裡，那時發現被告不見了，被告沒簽名就離開了等語（見
    原審易字卷第56、58頁），而證人陳敏鳳亦證述：當天甲○
    ○有報警，請警察來現場處理，2 位警察到現場時，會議已
    經快協調完畢了，當時參與協調的人包括被告都還在，警察
    是在會議結束後要找被告，我們是在會議紀錄上做簽到之動
    作時才發現被告不見了，警察才追出去要找被告等語（見原
    審易字卷第52、54、55頁），另證人莊其種則證稱：開會當
    天大家是坐著講，警察是在會議快結束時來的，協調結束後
    好像是被告先離開會場，被告連名字都沒簽，我們是在會議
    結束後才簽名，有留下來的人都有簽名等語（見原審易字卷
    第47至49頁）。依證人吳邦鎮、陳敏鳳、莊其種3 人上開大
    致上均相符之證詞內容，可知當天開會經過情形大致為：參
    與當天協調會之人於會議過程中係坐著開會，中間因為被告
    與甲○○發生爭執，故甲○○報警處理，有2 位員警在會議
    快結束到場，並在會議室後方等待會議結束，當時所有人都
    還在會議室內，嗣會議結束後各方要簽名時，被告即先行離
    開會場而未簽名，待警察要尋找被告時，才發現被告已不在
    現場；再對照上開98年2 月2 日勞資爭議調解會議紀錄最末
    之簽名欄，當天參與協調會之人，確實除被告外，其餘之人
    均有於會議紀錄上簽名，足認上開證人對於當天會議經過之
    描述應與事實相符而可資採認。雖證人鐘云妤、王莉雯、曾
    筱芩到庭作證時均證稱：並未聽到被告有對甲○○說：「如
    果妳再講下去，就要打妳」等類似言詞（見原審易字卷第36
    、40、44頁）。惟證人鐘云妤另證述其僅記得當天都是與王
    莉雯、曾筱芩一起行動，而對於當天會議結束後，何人先離
    開會議室、現場留下何人、調解委員有無跟資方代表甲○○
    談話等情均表示沒有印象等語（見原審易字卷第35、36 頁
    ）；而證人王莉雯證稱：當天資方都不願意坐著開會，協調
    結束時，勞方代表係與被告一起離開（見原審易字卷第39、
    40頁），然此與證人吳邦鎮、莊其種上開證詞不符，亦與證
    人曾筱芩所證述：當天調解過程中，全部的人都是坐著調解
    ，沒有人站著調解，結束時是我們勞方代表先離開，被告是
    跟在我們後面走等語不符（見原審易字卷第43、44頁），足
    見同為勞方代表之鐘云妤、王莉雯、曾筱芩3 人間所為之證
    詞已互有歧異，且有記憶不清之情形，其等證詞是否可信，
    尚有疑問，自無從僅憑上開3 名證人證稱未聽見被告有出言
    恐嚇甲○○，即遽以為被告有利認定之根據。從而，被告於
    上揭時、地有以「如果妳再說下去，就要打妳」等語恫嚇甲
    ○○之事實，應堪認定
  (六)至於選任辯護人雖以證人甲○○已自承係先錄音而被告始為
    上開恐嚇言詞，惟據警方勘查報告，甲○○所留存之手機並
    未聽聞被告有任何恐嚇用語，而認告訴人之指訴不實云云，
    惟查：告訴人甲○○於警詢時固曾提出手機錄音，經警方勘
    查後認：「1.會議主席宣佈此案雙方無共識調解不成立。2.
    之後為告訴人甲○○與被告乙○○，對此調解案雙方所爭辯
    之詞，並未清楚聽到陳嫌有恐嚇用語。3.據告訴人甲○○轉
    述未錄音前陳嫌卻有恐嚇態度與用語，是經其告知陳嫌「你
    再說我有用手機在錄音」之後陳嫌才用語收斂。4.告訴人甲
    ○○手機錄音效果不佳許多對話未能聽得清楚。」，此有上
    開勘查報告在卷可查（警卷第7 頁），則據上開勘查報告第
    4.點可知，告訴人之手機因錄音效果不佳，以致許多對話並
    無法聽得清楚，可見告訴人警詢時所提出錄音僅係效果不佳
    ，致無法辨認被告是否有上開恐嚇言詞，不能謂被告絕未恐
    嚇告訴人，自難以此即為被告有利之認定，併此敘明。
  (七)綜上所述，參互印證，被告上開所辯，顯係推諉卸責之詞，
    洵無足採。被告於上揭時、地以前開言詞恐嚇甲○○，致甲
    ○○心生畏懼而危害於安全之犯行，應堪認定，自應依法論
    罪科刑。
三、核被告乙○○所為，係犯刑法第305 條之恐嚇危害安全罪。
    又被告係以「如果妳再說下去，就要打妳」等語恐嚇甲○○
    ，而依本件案發時之情狀以及上開言詞內容，應僅屬加害甲
    ○○身體之事，而未涉及加害其生命或財產之情形，起訴書
    認為被告以上開言詞恐嚇甲○○，尚有加害生命、財產乙節
    ，應係贅載，附此敘明。
四、原判決認被告罪證明確，因而適用刑法第305 條、第41條第
    1 項前段，刑法施行法第1 條之1 第1 項、第2 項前段等規
    定，並審酌被告擔任勞資糾紛之調解委員多年，理應知悉理
    性溝通始能達成勞資糾紛協調之目的，縱然與告訴人甲○○
    就本件勞資糾紛如何解決一事意見不同而發生爭執，仍應以
    理性、和平之手段與態度為之，惟竟率爾以前開言詞恐嚇告
    訴人，致告訴人心生畏懼，所為實屬不該，復審酌被告犯罪
    之動機、目的、手段、大專畢業之智識程度，以及其無前科
    ，此有臺灣高等法院被告前案紀錄表1 份附卷可查等一切情
    狀，量處拘役40日，並諭知如易科罰金以新台幣1000元折算
    一日。經核原判決認事用法，尚無不合，量刑亦屬允當。被
    告上訴意旨，否認犯罪，指摘原判決不當，即為無理由，應
    予駁回。
五、查被告未曾受有期刑徒刑以上刑之宣告，有台灣高雄地方法
    院檢察署刑案資料查註紀錄表暨台灣高等法院被告全國前案
    紀錄表各一份附卷可稽，念其係因執行調解職務，心繫勞工
    權益，致出言不遜，經此論罪科刑之教訓，當知警惕，應無
    再犯之虞，本院認其所宣告之刑，以暫不執行為適當，爰併
    宣告緩刑2 年。
據上論斷，應依刑事訴訟法第368 條，刑法第74條第1 款，判決
如主文。
本案經檢察官王登榮到庭執行職務。
中    華    民    國    99    年    8     月    24    日
                  刑事第七庭    審判長法  官 莊飛宗
                                      法  官 謝宏宗
                                      法  官 蔡廣昇
以上正本證明與原本無異。
不得上訴。
中    華    民    國    99    年    8     月    24    日
                                      書記官 曾允志
附錄本案論罪科刑法條：
中華民國刑法第305條
（恐嚇危害安全罪）
以加害生命、身體、自由、名譽、財產之事，恐嚇他人致生危害
於安全者，處2 年以下有期徒刑、拘役或3 百元以下罰金。

司法院資訊處製作；財團法人民間司法改革基金會備份。
